【裁判字號】    94,上易,174
【裁判日期】    950425
【裁判案由】    確認通行權存在等
【裁判全文】
臺灣高等法院臺南分院民事判決  94年度上易字第174號
上  訴  人  甲○○
視同上訴人  乙○○
被 上訴 人  丙○○
訴訟代理人  陳中堅  律師
複 代理 人  徐美玉  律師
上列當事人間請求確認通行權存在等事件，上訴人對於中華民國
94年8月23日臺灣雲林地方法院第一審判決（民國94年度訴字第2
58號）提起上訴，本院於民國95年4月11日言詞辯論終結，判決
如下：
    主  文
上訴駁回。
第二審訴訟費用由上訴人負擔。
    事  實
甲、上訴人乙○○方面：
    上訴人乙○○未於言詞辯論期日到場，亦未提出準備書狀
    作何聲明或陳述。
乙、上訴人甲○○方面：
一、聲明：求為判決：(一)原判決廢棄。(二)被上訴人在第一審之訴
    駁回。(三)第一、二審訴訟費用由被上訴人負擔。
二、陳述：除與原判決記載相同者，茲引用之外，補稱：
  (一)該袋地通行權事件，上訴人私下多次找被上訴人協議，因雙
    方認知尚有差距，被上訴人遽以提出訴訟，顯然是不願意與
    上訴人協議，且原判決准許該通行權，係對上訴人權益之損
    害，所以訴訟費用必須由被上訴人負擔，始符合正義原則。
  (二)附圖A、B部分上訴人同意原審法院裁定容被上訴人通行，且
    不設置任何障礙物，惟被上訴人只可供通行之用，不得從事
    任何其他權利事項，且基於使用者付費觀念，附圖A、B部分
    原本就是屬於上訴人之私人土地，如果該附圖A、B部分土地
    有破損重新鋪設整修路面時，被上訴人亦必須平均負擔工程
    費用，既享權益就必須負擔義務。
  (三)原審法院94年度訴字第258號袋地通行權事件判決文理由第5
    項：「．．．（當時並未請地政測量員將平房測繪於成果圖
    上），縱有，因平房價值不算很高，且原告已表示願予賠償
    ，．．．」上訴人不服，不能只因平房價值不高就如此草率
    處置。
三、證據：除援用第一審所提證據外，補提雲林縣斗六地政事務
    所94年6月24日測量之土地複丈結果圖1份、土地分布位置圖
    3份、現場照片7幀、臺灣雲林地方法院94年度訴字第258號
    民事判決書節文2紙為證，並聲請履勘現場。
丙、被上訴人方面：
一、聲明：求為判決：(一)駁回上訴。(二)訴訟費用由上訴人負擔。
二、陳述：除與原判決記載相同者，茲引用之外，補稱：
  (一)緣座落雲林縣古坑鄉○○段628-24、628-203地號二筆土地
    ，乃被上訴人於92年8月17日向台灣雲林地方法院民事執行
    處所標購。被上訴人於標購上開土地之同時，亦標購雲林縣
    古坑鄉○○段628-202及628-79地號二筆土地，惟座落雲林
    縣古坑鄉○○段628-204地號土地所有權人乙○○，對628-2
    02及628-79地號二筆土地具有共有人身份，台灣雲林地方法
    院民事執行處乃通知乙○○優先購買，造成被上訴人所購買
    之628-24、628-203地號二筆土地為628-79地號土地所阻隔
    ，無法與外界道路聯絡，致不能為通常使用，合先敘明。
  (二)按土地因與公路無適宜之聯絡，致不能為通常使用者，土地
    所有人得通行周圍地以至公路，民法第787條第一項前段定
    有明文。本件被上訴人上開土地與卷附照片所示之道路，為
    上訴人二人所共有雲林縣古坑鄉○○段628-79號土地所阻隔
    ，被上訴人非通行上訴人二人所共有之土地，無法與公路為
    適宜之聯絡，被上訴人於起訴時主張於毗鄰628-24處，在62
    8-79開闢道路，並於毗鄰628-203地號處，在628-79亦開闢
    道路，惟原審於94年6月24日下午3時，會同地政事務所人員
    到場勘測時指出，628-24及628-203只須通行原來供道路使
    用之628-202再通行628-79即可，亦即如原審判決附圖所示
    A、B之部分，即可與外界道路聯絡，被上訴人認為該方案亦
    屬損害鄰地最小之方法，本件上訴人於原審94年8月9日審理
    中，雖主張被上訴人得通行628-20及628-76地號之土地與外
    界聯絡，如依其主張，則628-24號土地必須先通行628-202
    、628-203方能到達628-20再通行628-76，始能與外界道路
    聯絡，其結果損害鄰地更大，故上訴人於原審所主張之通行
    方案應屬不可採。原審於94年6月24日下午3時至現場勘測時
    ，上訴人乙○○證稱伊於90年間向甲○○之父親購買628-20
    4地號土地時，當時為確保能與外界聯絡，乃由甲○○之父
    親從628-24地號土地分割出628-202號一條細細長長之土地
    ，供通行之用等語明確，故上訴人甲○○於原審94年8月9日
    審理中主張該628-202號土地並非供通行使用，顯與事實不
    符，不足採信。
  (三)上訴人上訴之聲明表示：被上訴人僅能通行雲林縣斗六地政
    事務所土地復丈成果圖 (下簡稱附圖)A、B部分，如有通行
    以外之需要時，被上訴人必須以書面文書經上訴人同意，始
    得為之，且上揭通行部分土地，如有破損重新鋪設整修路面
    時，被上訴人亦須平均負擔工程費用。被上訴人如不盡維護
    整修之義務，上訴人得以停止被上訴人之通行權益。被上訴
    人如有毀損上訴人所有之房舍，必須給予賠償，賠償金額得
    由雙方協議，如協議無法成立，得由上訴人向古坑鄉公所申
    請調解，調解成立後被上訴人才得以通行附圖A、B部分。觀
    上訴人上開聲明，上訴人顯然對原審判決並無任何不服之處
    ，上訴人亦同意被上訴人通行附圖所示A、B之部分，上訴人
    要求被上訴人必須給予償金之部分，上訴人於原審並未提起
    反訴請求，如上訴人上開聲明之爭議係要求租金提起反訴，
    依民事訴訟法第446條第2項之規定，提起反訴非經他造同意
    ，不得為之，且本件亦無同條第2項但書之情形，被上訴人
    不同意其提起反訴。
  (四)本件上訴人於行準備程序時主張如按原審判決附圖所示B部
    分勢必影響上訴人甲○○之建物，惟查上訴人甲○○所主張
    之建物乃上開雲林縣古坑鄉○○段628-24、628-203地號二
    筆土地，於台灣雲林地方法院執行時，被上訴人甲○○為阻
    撓執行程序所搭建，此部分事實，有鈞院向台灣雲林地方法
    院調借之台灣雲林地方法院91年度執字第5244號強制執行事
    件之卷證資料為憑，再者如將附圖B之部分減縮為6米以下，
    將形成入口過於狹窄，導致用路人之安全受影響，從而上訴
    人之主張並不足採。
三、證據：除援用第一審所提證據外，補提雲林縣斗六地政事務
    所94年6月24日測量之土地複丈成果圖1份、現場照片2幀為
    證，並聲請向原審法院調閱91年度執字第5244號清償債務民
    事卷宗全卷。
丁、本院依被上訴人之聲請，向原審法院調閱91年度執字第5244
    號清償債務民事卷宗全卷，並依上訴人之聲請履勘現場。
    理  由
一、程序方面：
  (一)按「訴訟標的對於共同訴訟之各人必須合一確定者，適用下
    列各款之規定：一共同訴訟人中一人之行為，有利益於共同
    訴訟人者，其效力及於全體，不利益者，對於全體不生效力
    。」民事訴訟法第五十六條第一項第一款定有明文。所謂共
    同訴訟人中一人之行為，有利益於共同訴訟人或不利益於共
    同訴訟人，係指於行為當時就形式上觀之，有利或不利於共
    同訴訟人而言。非指經法院審理結果有利者其效力及於共同
    訴訟人，不利者其效力不及於共同訴訟人而言，故共同訴訟
    人中之一人，對於下級法院之判決聲明不服提起上訴，在上
    訴審法院未就其內容為審判之前，難謂其提起上訴之行為對
    於他共同訴訟人不利，其效力應及於共同訴訟人全體，即應
    視其上訴為共同訴訟人全體所為 (參照最高法院52年度台上
    字第1930號判例）。本件被上訴人起訴請求確認就上訴人甲
    ○○、乙○○二人所共有上開628-202號、628-79號等土地
    如附圖所示Ａ、Ｂ部分之通行權，因該通行權之法律關係是
    否存在，對上訴人甲○○、乙○○二人必須合一確定，而於
    原審以上訴人甲○○、乙○○二人為共同被告起訴，並經原
    審法院為原告即被上訴人全部勝訴之判決，此時僅對造其中
    之上訴人甲○○一人提起上訴，因該法律關係之存否對於原
    審同為被告乙○○有合一確定之必要，依上開法條規定及判
    例意旨，其上訴之效力自應及於另一當事人乙○○，故本院
    將乙○○視同上訴人，先此敘明。
  (二)上訴人甲○○於本院言詞辯論期日並無提起反訴請求被上訴
    人通行附圖所示A、B之部分，須給予償金，亦無提起其他請
    求之反訴。雖上訴人甲○○之上訴狀表示：被上訴人僅能通
    行雲林縣斗六地政事務所土地複丈成果圖A、B部分，如有通
    行以外之需要時，被上訴人必須以書面文書經上訴人同意，
    始得為之，且上揭通行部分土地，如有破損重新鋪設整修路
    面時，被上訴人亦須平均負擔工程費用。被上訴人如不盡維
    護整修之義務，上訴人得以停止被上訴人之通行權益。被上
    訴人如有毀損上訴人所有之房舍（事實上為其父莊雅景所搭
    建），必須給予賠償，賠償金額得由雙方協議，如協議無法
    成立，得由上訴人向古坑鄉公所申請調解，調解成立後被上
    訴人才得以通行附圖A、B部分等語，乃係主張新請求或其他
    法律關係，僅作為攻擊防禦方法，非惟被上訴人所不同意，
    亦與民事訴訟法第446條第2項但書之情形，並無符合，併此
    敘明。
  (三)上訴人乙○○未於言詞辯論期日到場，核無民事訴訟法第38
    6條各款所列情形，爰依被上訴人之聲請，由其一造辯論而
    為判決。
二、本件被上訴人起訴主張：坐落雲林縣古坑鄉○○段628-24、
    628-203地號二筆土地（下稱系爭土地），乃被上訴人於92
    年08月17日向雲林地方法院民事執行處所標購；被上訴人於
    標購上開土地之同時，亦標購同段628-202及628-79地號二
    筆土地非屬乙○○所有之應有部分。惟因同段628-204地號
    土地所有人乙○○，對同段628-202及628-79地號二筆土地
    具有共有人身份，向原審法院民事執行處辦理優先購買該二
    筆土地，造成被上訴人所購買之628-24、628-203地號二筆
    土地為628-79地號土地所阻隔，無法與公路聯絡，致不能為
    通常之使用。上開為628-79地號土地為上訴人二人共有，被
    上訴人非通該土地，無法與公路為適宜之聯絡。因本於民法
    第787條第一項前段規定之所有權相鄰關係之通行權求為判
    命(一)確認被上訴人所有坐落雲林縣古坑鄉○○段628-24、62
    8-203地號二筆土地，就上訴人二人所共有坐落雲林縣古坑
    鄉○○段628-202號土地如雲林縣斗六地政事務所土地複丈
    成果圖（以下簡稱附圖）所示Ａ部分面積36平方公尺及同段
    628-79號土地如附圖所示Ｂ部分面積37平方公尺之通行權存
    在。(二)上訴人二人應容忍被上訴人通行上開附圖A、B部分，
    並不得設置任何障礙物之判決等語。
三、上訴人甲○○則以：被上訴人可以從水碓段628-20號、628-
    76號土地通行，不一定要從上訴人的土地通行，上訴人乙○
    ○於原審勘驗時所述之意思為當初將628-202號土地分割出
    來是要讓乙○○可以通行該部分，但不是要提供道路給任何
    人通行。且乙○○在628-202號土地通行的是他自己在該土
    地的應有部分。又依據斗六地政事務所的測量圖通行，會損
    傷到其父莊雅景所有的木造烤漆板頂平房，大約有六、七台
    尺的寬度等語，資為抗辯。
四、兩造對於訴外人即執行債權人台南區中小企業銀行股份有限
    公司以原審法院90年度促字第2527號支付命令為執行名義，
    於91年6月24日向同院民事執行處聲請對訴外人即執行債務
    人莊雅景、黃武本二人強制執行，經以91年度執字第5244號
    受理在卷，其間拍賣莊雅景所有上開628-24、628-203地號
    二筆土地，為被上訴人於92年8月17日向該民事執行處所標
    購而取得所有權。另莊雅景共有上開628-202及628-79地號
    二筆土地之應有部分，亦遭同時拍賣，由共有人之一即上訴
    人乙○○依法優先購得後，分別於92年10月17日、93年1月9
    日以買賣原因轉賣移轉登記予莊雅景之子即上訴人甲○○，
    而由上訴人二人對上開二筆土地全部維持共有。上開628-20
    2號係一條寬6米之道路，為上訴人乙○○於90年間向甲○○
    之父親莊雅景購買628- 204地號土地時，為確保能與外界聯
    絡，乃由莊雅景從同段628-24地號土地分割出該628-202號
    土地，供通行之用。目前上開628-79地號土地上有訴外人莊
    雅景搭建以建築用之木材模板組合成之房屋一棟，係原審法
    院以91年度執字第5244號強制執行進行拍賣期間所搭建的，
    該屋前端部位阻斷上開通道一部分，有礙直線通行等情，並
    不爭執，並經本院履勘現場，又向原審法院調閱91年度執字
    第5244號清償債務民事卷，查核無訛，復有土地登記謄本5
    份、地籍圖、本院勘驗筆錄等各1份、現場照片5幀在卷足佐
    （見原審卷第6至14頁、第30頁、本院卷第49、50頁），堪
    信為真實。
五、至被上訴人主張其所有系爭土地係屬袋地，該地東、西、北
    三面均為他人所有之土地，並無道路，僅南面有公路通過，
    但與公路間尚隔著上訴人所共有坐落同段628-79號土地，寬
    度約在六公尺左右，故與被上訴人所有之土地最接近之道路
    即為南面之道路，但被上訴人欲至該道路，必需經由上訴人
    所共有之前揭土地，否則即無適宜之聯絡等語，則為上訴人
    所否認，並以前詞置辯。從而本件應審究者為：(一)被上訴人
    所有前開628-24、628-203地號二筆土地是否為袋地？(二)被
    上訴人就上訴人等共有上開628-79地號土地有無通行權存在
    ？(三)原判決所採斗六地政事務所的測量圖通行，是否會穿過
    上訴人甲○○之父莊雅景所有模板搭建平房，大約有六、七
    台尺的寬度，因而造成之損失是否有違民法第787條所規定
    之通行權，須擇其周圍地損害最少之處所及方法為之？經查
    ：
(一)按「土地因與公路無適宜之聯絡，致不能為通常使用者，土
    地所有人得通行周圍地以至公路。」「前項情形，有通行權
    人，應於通行必要範圍內的，擇其周圍地損害最少之處所及
    方法為之。」民法第787條第1項前段、第2項定有明文；其立
    法意旨在於調和土地相鄰之關係，以全其土地之利用，故明
    定周圍地所有人負有容忍通行之義務。惟如土地嗣後與公路
    已有適宜之聯絡，而能為通常之使用者，周圍地所有人自無
    須繼續容忍其通行，土地所有人不得再主張通行周圍地。惟
    所謂土地與公路無適宜之聯絡，致不能為通常之使用者，其
    情形不以土地絕對不通公路為限，即土地雖非絕對不通公路
    ，因其通行困難以致不能為通常之使用時，亦應許其通行周
    圍地以至公路。然須土地所有人於善盡利用其所有之土地後
    ，其土地仍與公路無適宜之聯絡，致不能為通常使用者，始
    得通行周圍地以至公路。而土地是否不能為通常使用，應斟
    酌土地之形狀、面積、位置及用途定之。（最高法院53年度
    台上字第2996號判例、85年度台上字第1692號、81年度台上
    字第2453號判決參照）。
(二)被上訴人主張系爭土地為其所有，係屬袋地，與公路無適宜
    聯絡之事實，有其提出之上開土地登記謄本、地籍圖謄本在
    卷可據，又經原審及本院會同兩造與地政事務所測量員至現
    場勘查結果，該地東、西、北三面均為他人所有之土地，並
    無道路，僅南面有公路通過，但與公路間尚隔著上訴人所共
    有坐落同段628-79號土地，寬度約在6公尺左右，故與被上
    訴人所有上系爭土地最接近之道路即為南面之道路，但被上
    訴人欲至該道路，必需經由上訴人所共有之前揭土地，否則
    即無適宜之聯絡，此亦有勘驗筆錄2份在卷可稽（見原審卷
    第25、26頁、本院卷第49頁），自堪信被上訴人上開主張為
    真實。
(三)上訴人甲○○辯稱：被上訴人可以從鄰地水碓段628-20號、
    628-76號土地通行，不一定要從上訴人的土地通行云云。然
    上開628-20、628-76等號土地係分別為628-203、628-79等
    號土地之右鄰，對628-24號土地而言，須跨越628-202、628
    -203、628-20等號土地，再穿越628-20號土地前面鄰接之62
    8-76號土地，始能與系爭土地南面之上開公路聯絡，此種主
    張所需要通行土地的範圍，比被上訴人主張利用上開628-20
    2號土地如附圖所示A部分面積36平方公尺及同段628-79號土
    地如附圖所示B部分面積37平方公尺之通行範圍，對周圍地
    的損害顯然更大，因此不是適當的方案。參以上訴人乙○○
    陳稱：伊於90年間向甲○○之父親莊雅景購買628-204號土
    地時，為確保能與外界聯絡，乃由莊雅景從628-24號土地分
    割出628-202號一條六公尺寬之土地，供被告乙○○通行之
    用等語（見原審卷第25頁)，則該628-202號土地既是早已分
    割為道路以供上訴人乙○○通行之用，則不問土地所有人之
    本意，是否願再提供他人通行之用，但居住該處之上訴人乙
    ○○仍如往昔一樣須繼續利用之供通行，縱再增加他人通行
    該地之A部分，亦可認為不會再增加太多損害。何況上訴人
    乙○○通行628-202號土地後，仍需經由628-79號土地如附
    圖所示B部分始能到達上開公路，故628-79號土地如附圖所
    示B部分亦屬相同之情形。又628-79號土地如附圖所示B部分
    目前有上訴人甲○○之父莊雅景所有模板搭建平房前端部位
    ，約有六坪左右，因而阻斷上開通道一部分，有礙直線通行
    ，而該屋係以建築用之木材模板組合成，無太大之價值，可
    一片片將模板拆卸，並非艱難之事，顯係臨時搭建，並無固
    定附著於土地，難謂為建築物，因此，該屋阻斷上開通道之
    部分應可輕易拆除以供通行，並不會增加太多損害。被上訴
    人於原審起訴時主張在起訴狀附圖所示藍色斜線及紅色斜線
    部分分別開設道路，則是在原供上訴人乙○○通行之如附圖
    所示A、B部分以外，增加其他通行處所，自屬增加損害，本
    院認為不適當。
六、綜上所述，本件被上訴人主張其所有系爭628-24、628-203
    地號二筆土地，為628-79地號土地所阻隔，無法與公路聯絡
    ，致不能為通常之使用。上開628-79地號土地為上訴人二人
    共有，被上訴人非通該土地，無法與公路為適宜之聯絡等語
    ，為可採，上訴人所辯均為無可取。從而，被上訴人基於民
    法第787條第一項前段規定之所有權相鄰關係之通行權求為
    判命(一)確認被上訴人所有坐落雲林縣古坑鄉○○段628-24、
    628-203地號二筆土地，就上訴人二人所共有坐落雲林縣古
    坑鄉○○段628-202號土地如雲林縣斗六地政事務所土地複
    丈成果圖（以下簡稱附圖）所示A部分面積36平方公尺及同
    段628-79號土地如附圖所示B部分面積37平方公尺之通行權
    存在。(二)上訴人二人應容忍被上訴人通行上開附圖A、B部分
    ，並不得設置任何障礙物，為有理由，應予准許。原審為上
    訴人敗訴之判決，經核並無不合，應予以維持。上訴意旨指
    摘原判決不當，求予廢棄改判駁回被上訴人在第一審之訴，
    為無理由，應予駁回其上訴。
七、本件事證已臻明確，兩造其餘主張及舉證，與判決結果不生
    影響，不另論述，並此敘明。
八、據上論結，本件上訴為無理由，依民事訴訟法第449條第1項
    、第78條、第85條第一項前段，判決如主文。
中    華    民    國    95    年    4     月    25    日
                  民事第四庭    審判長法  官  王惠一
                                      法  官  林永茂
                                      法  官  王浦傑
上為正本係照原本作成。
不得上訴。
中    華    民    國    95    年    4     月    26    日
                                      書記官  廖英琇
                                                 K


司法院資訊處製作；財團法人民間司法改革基金會備份。
